臺灣高等法院臺南分院刑事判決　　　　　九十三年度上更(一)字第四五五號　　Ｇ
　　　上　訴　人
　　　即　被　告　甲　○　○
　　　選任辯護人　蔡　清　河
右上訴人因違反廢棄物清理法案件，不服臺灣臺南地方法院九十年度訴字第八四０號
中華民國九十年八月十七日第一審判決（起訴案號：臺灣臺南地方法院檢察署九十年
度偵字第一八七０號），提起上訴，判決後，經最高法院發回更審，本院判決如左：
      主      文
原判決關於甲○○部分撤銷。
甲○○共同未依規定領有廢棄物處理許可文件，從事廢棄物之處理，處有期徒刑壹年
壹月。緩刑肆年。
      事      實
一、甲○○未依修正前廢棄物清理法第二十條規定領有廢棄物處理許可文件，竟自民
    國（下同）九十年二月一日起，以日薪新臺幣（下同）一千二百元至二千五百元
    不等之價格，僱用有犯意連絡之李聰德、林天秋、蘇清化三人（均經臺灣臺南地
    方法院判處有期徒刑一年，緩刑四年確定），共同在臺南縣仁德鄉○○段九五五
    之三號土地上，違法從事一般廢棄物鋁料之熔煉處理，迄翌（二）日上午十時十
    分許，始經行政院環境保護署南區督導隊人員會同環保警察當場查獲。
二、案經臺南縣警察局歸仁分局報請臺灣臺南地方法院檢察署檢察官偵查起訴。
      理      由
一、訊據上訴人即被告甲○○，固坦承其未領有廢棄物處理許可文件，即僱用原審同
    案被告李聰德、林天秋、蘇清化等人，於右揭時地從事廢棄物鋁料之熔煉處理，
    而為警當場查獲之事實，惟其辯護人另辯稱：被告所從事之廢鋁料回收、熔煉，
    乃中央目的事業主管機關經濟部所明定單一金屬料之再利用方式之一種，依廢棄
    物清理法第三十九條第一項規定，不受廢棄物清理法第四十一條第一項之限制，
    亦即事業廢棄物之再利用，非廢棄物清理法第四十一條第一項「從事廢棄物清除
    、處理業務者，需申請核發公民營廢棄物清除處理機構許可文件後，始得受託清
    除、處理廢棄物業務」之規範對象，自不能依廢棄物清理法第四十六條第一項第
    四款之規定處罰等語。
二、經查，被告甲○○除在本院審理中坦承未領有廢棄物處理許可文件，即僱用原審
    同案被告李聰德、林天秋、蘇清化等人，於右揭時地從事廢棄物鋁料之熔煉處理
    ，而為警當場查獲之事實，且有被告甲○○在偵查中之自白右揭違反廢棄物清理
    法之犯罪事實，核與原審同案被告李聰德、林天秋、蘇清化人等人，分別在警訊
    及偵查、原審中所供承之犯罪情節相符，並有經警當場查獲之現場照片二十一張
    （警卷第十九頁至二十八頁）、及行政院環保署九十年二月二日所製作之之稽查
    紀錄一份（警卷第十六頁）附警卷足稽。被告甲○○既自承其熔煉處理之鋁廢料
    ，係購自他人房屋裝修拆卸之鋁門框，自知所處理者係一般事業廢棄物，主觀上
    已難謂無廢棄物之認識。況其為廢棄物熔煉業者，迭經環保署及臺南縣市政府，
    三令五申聲明將拆除二仁溪畔非法熔煉業，且積極查稽取締，而其熔煉設備即位
    在二仁溪畔，亦有上開稽查紀錄及現場照片為憑，縱其不識字，然其既投入資金
    在該處以熔煉廢棄鋁料為業，以今資訊傳達之便捷，透過平面立體媒體之傳播，
    或經由其識字之親友及認識之同業，當知任意從事廢棄鋁料之熔煉處理，係屬違
    法之行為，亦難任其信口諉稱不知法令。乃其明知政府將嚴厲查緝，既不依法令
    規定請領合法證件，猶冀得僥倖獲取不法暴利，僱工從事廢棄鋁料之熔煉處理，
    實係明知而故犯，自難藉詞不知法律規定而得邀免其刑責。另環保署於查獲前有
    無對其實施稽查，或其從事廢棄物處理期間之長短，亦不影響其犯罪事實之認定
    ，附此敘明。本件事證已臻明確，其犯行洵堪認定，應予依法論科。
三、按廢棄物清理法，先後於八十六年三月廿八日、八十八年七月十四日及九十年十
    月廿四日修正公布，均於公布後二日生效。八十六年三月廿八日修正之廢棄物清
    理法，並無刑罰之規定；八十八年七月十四日修正之廢棄物清理法，其第二十條
    規定「公、民營廢棄物清除、處理機構經營廢棄物之貯存、清除或處理業務，應
    列明專業技術人員與貯存清除、處理之工具、方法設備及場所，向地方主管機關
    申請核發許可證」，第二十二條第二項第四款規定「未依第二十條規定領有廢棄
    法清除、處理許可證或核備文件，從事廢棄物貯存、清除、處理，或未依廢棄物
    清除、處理許可證或核備文件內容貯存、清除、處理廢棄物者，處一年以下有期
    徒刑，得併科一百萬元以下罰金」；九十年十月廿四日修正之廢棄物清理法，將
    八十八年七月十四日修正之第二十條、第二十二條第四款規定，移植於第四十一
    條第一項、第四十六條第一項、第四款，並於第三十九條規定「事業廢棄物之再
    利用，應依中央回收事業主管機關規定辦理，不受第二十八條、第四十一條之限
    制」、「前項再利用之事業廢棄物種類、數量、許可、許可期限、廢止、紀錄、
    申報及其他應遵行事項之管理辦法，由中央目的事業主管機關會商中央主管機關
    ，再利用用途回收事業主管機關定之」，第五十二條規定「貯存、清除、處理或
    再利用一般事業廢棄物，違反第二十八條第一項、第三十一條第一項、第四項、
    第三十四條、第三十六條第一項、第三十九條第一項規定或依第二十九條第二項
    所定管理辦法者，處新台幣六千元以上三萬元以下罰鍰。經限期改善，屆期仍未
    完成改善者，按日連續處罰」合先明。
四、關於廢單一金屬料（銅、鋅、鋁、錫）之再利用，其中央目的事業主管機關經濟
    部，於九十一年一月九日依廢棄物清理法第三十九條第二項規定訂定「經濟部事
    業廢棄物再利用管理辦法」，並於九十一年一月廿五日公告「經濟部事業廢棄物
    再利用種類及管理方式」，將單一金屬「鋁」列為廢棄物再利用之一種。其利用
    之管理方式為「一、事業廢棄物來源：事業產生之廢單一金屬料（銅、鋅、鋁、
    錫），二、再利用用途：銅、鋅、鋁、錫製品之原料，三、再利用機構之主要產
    品為銅、鋅、鋁、錫或其他相關產品，四、再利用事業機關應具有熔爐，五、再
    利用應符合事業廢棄物貯存清除處理方法及設施標準之規定，且得採用露天貯存
    方式，但貯存場所應設有排水收集處理設施，六、再利用用途之產品應符國家標
    準、國際標準或該產品之相關使用規定」。而經濟部事業廢棄物再利用管理辦法
    第二條第三項則有「再利用機構以經政府機關登記有案之工商廠場為限」之規定
    。
五、行政院環境保護署九十年十一月十二日（九０）環署廢字第００六八四七一號函
    指稱：依據公民營廢棄物清除處理機構管理輔導辦法第三條第三項規定「廢棄物
    之再利用或依本法（修正前廢棄物清理法）第十條之一公告一般廢棄物之回收清
    除、處理符合本法及相關法規之規定者，不受前二項限制」，是以，符合再利用
    規定之「經營廢棄物處理業務」者，方得毋須申請許可證，如果未能符合再利用
    規定，則並未為公民營廢棄物清除處理機構管理輔導辦法第三條第三項所排除，
    故仍應依修正廢棄物清理法第四十一條第一項規定申請許可證，如於修正前則依
    舊法第二十條規定申請等情。此函釋，雖自九十一年十二月廿五日「從事事業廢
    棄物再利用涉及違反清除處理及再利用認定原則」發布後，已停止適用，此有該
    署九十二年十一月三日環署廢棄第０九二００七五二一一號函附卷（本院卷第四
    十頁、四十一頁）可稽。而依「從事事業廢棄物再利用涉及違法清除處理及再利
    用認定原則」第一項所載「從事再利用經中央目的事業主管機關公告再利用或許
    可再利用之廢棄物者，應依該公告之管理方式或許可文件內容辦理，未依該公告
    之管理方式或許可文件內容辦理者，以違反廢棄物清理法第三十九條規定處以行
    政罰」，被告未依該公告之管理方式而從事廢棄物之再利用業務，僅屬違反廢棄
    物清理法第三十九條之規定，為行政罰鍰，未涉刑責。惟此「認定原則」係行政
    院環境保護署內部命令，規範其署內，並非法律，依「法律優位原則」下層位階
    之命令更不得侵犯上層位階之法律，本院自不受該命令規範所拘束，應依法獨立
    判斷。準此，本院認依經濟部規定如果是合法工廠，才符合再利用廢棄物，也才
    有該署「從事事業廢棄物再利用涉及違法清除處理及再利用認定原則」之適用，
    否則廢棄物清理法第四十六條第四款「未依第四十一條第一項規定領有廢棄物清
    除、處理許可文件，從事廢棄物貯存、清除、處理，或未依廢棄物清除、處理許
    可文件內容貯存、清除、處理廢棄物。」對從事再利用業者將無從適用之餘地，
    且只要再利用業者，不論合法與否均不受廢棄物清理法第二十八條及第四十一條
    的限制，當非立法者之本意。基上所述，被告辯護人所辯，被告所為應係行政罰
    鍰非刑事罰云云，尚有誤會，附此敘明。
六、查被告行為後，廢棄物清理法已於九十年十月二十四日修正公布施行，將其原第
    二十二條第二項之規定，移至第四十六條第一項，其第四款原定「廢棄物清除、
    處理許可證或核備文件」，亦修正為「廢棄物清除、處理許可文件」；就該罪構
    成要件，作部分之修正。該法修正後第四十六條第一項第四款之罰則，與修正前
    廢棄物清理法相同構成要件之第二十二條第二項第四款規定之法定刑比較結果，
    僅罰金刑由「得併科銀元一百萬元以下」改為「得併科新臺幣三百萬元以下」，
    刑罰並無輕重變化，上開法律之修正，對被告之刑罰不生影響，依刑法第二條第
    一項前段規定，應適用修正後廢棄物清理法第四十六條第一項第四款之規定論處
    。
七、按公、民營廢棄物清除、處理機構經營廢物之貯存、清除或處理業務，應列明專
    業技術人員與貯存、清除、處理之工具、方法、設備及場所，向地方主管機關申
    請核發許可證，修正前廢棄物清理法第二十條規定甚明。乃被告甲○○未依該規
    定領有廢棄物處理許可文件，即僱工從事上開廢棄物之處理，核所為係犯廢棄物
    清理法第四十六條第一項第四款之罪。其與原審同案被告李聰德、林天秋、蘇清
    化等人間，就上開犯罪之實施，彼此間互有犯意聯絡及行為分擔，應論以共同正
    犯。又本件查無任何證據得認被告等之提供土地堆置廢棄物或清除處理廢棄物等
    舉動於社會觀念上得評價為數個明確可分之行為，難認成立連續犯，附此敘明。
    原審以被告犯行明確，據予論罪科刑，固非無見，惟查原審判決時未及比較新舊
    法適用，於法自有未合。被告上訴意旨認量刑過重，指摘原判決不當，雖無足取
    ；惟原判決既有可議，自應由本院將原判決予以撤銷改判。爰審酌被告甲○○之
    素行良好、犯罪之動機係為謀生、方法手段均有不當、所犯時間僅一日餘，對環
    境所生危害尚非重大、及其係業主暨在本院坦承犯行等一切情狀，量處有期徒刑
    一年一月，以資懲儆。惟查被告甲○○未曾受有期徒刑以上刑之宣告，有臺灣高
    等法院被告全國前案紀錄表（本院卷第十二頁）可查，其年紀已六十八歲（民國
    二十五年十二月六日生），年事已高，經此偵審教訓，應知警惕諒無再犯之虞，
    本院認所宣告之刑，以暫不執行為適當，併諭知緩刑四年，以勵自新。
八、據上論斷，應依刑事訴訟法第三百六十九條第一項前段、第三百六十四條、第二
    百九十九條第一項前段，修正後廢棄物清理法第四十六條第一項第四款，刑法第
    二條第一項前段、第十一條前段、第二十八條、第七十四條第一款，判決如主文
    。
本案經檢察官劉得鉦到庭執行職務。
中    華    民    國      九十三      年      十二      月      二十一  日
                                  臺灣高等法院臺南分院刑事第六庭
                                      審判長法官  蔡    崇    義
                                            法官  吳    永    宋
                                            法官  侯    明    正
右正本證明與原本無異。
如不服本判決，應於判決送達後十日內向本院提出上訴狀，其未敘述理由者並應於提
出上訴狀後十日內向本院補提理由書（應附繕本)。
                                      法院書記官  李    育    儒
中    華    民  國      九十三      年      十二     月       二十二  日
附錄論罪科法條：
修正前廢棄物清理法第二十二條第二項第四款：
未依第二十條規定領有廢棄物清除、處理許可證或核備文件，從事廢棄物貯存、清除
、處理，或未依廢棄物清除、處理許可證或核備文件內容貯存、清除、處理廢棄物者
。
廢棄物清理法第四十六條：
有下列情形之一者，處一年以上五年以下有期徒刑，得併科新臺幣三百萬元以下罰金
：
四  未依第四十一條第一項規定領有廢棄物清除、處理許可文件，從事廢棄物貯存、
    清除、處理，或未依廢棄物清除、處理許可文件內容貯存、清除、處理廢棄物。
